最高法院刑事判決　　　　　　　　　　111年度台上字第685號
上　訴　人　許智翔




選任辯護人　張祐豪律師　　　
上列上訴人因加重詐欺等罪案件，不服臺灣高等法院中華民國11
0年9月8日第二審判決（109年度上訴字第2494號；起訴案號：臺
灣新北地方檢察署107年度偵字第23962號），提起上訴，本院判
決如下：
    主  文
原判決撤銷，發回臺灣高等法院。
    理  由
一、本件原判決認定上訴人許智翔有如其事實欄（包括其附表〈
    下稱附表〉一、二）所載犯行，因而撤銷第一審關於附表一
    編號2 所示犯行部分之科刑判決，改判仍依想像競合犯之規
    定，從一重論處上訴人犯三人以上共同詐欺取財罪刑（想像
    競合犯組織犯罪防制條例第3條第1項後段之參與犯罪組織及
    洗錢防制法第14條第1 項之洗錢罪）；維持第一審關於附表
    一編號1 所示犯行論處上訴人犯三人以上共同詐欺取財罪刑
    （想像競合犯洗錢防制法第14條第1 項之洗錢罪）部分之判
    決，駁回上訴人關於此部分在第二審之上訴，暨就撤銷改判
    及上訴駁回所處有期徒刑，定其應執行刑，固非無見。
二、惟查，審理事實之法院，對於卷內被告有利及不利之直接、
    間接證據，應一律注意，詳為調查，綜合全案證據資料，本
    於經驗法則與論理法則以定其取捨，並將取捨證據及得心證
    之理由，於判決內詳加說明，且不得將各項證據予以割裂，
    分別單獨觀察判斷。故證據雖已調查，而尚有其他足以影響
    結果之重要疑點或證據並未調查釐清，仍難遽為被告有利或
    不利之認定，否則即有調查職責未盡之違法。
    又屬於特別或專門知識或經驗之事項，必須由具有特別或專
    門知識及經驗之人員、機關或團體，始足以正確判斷。事實
    審法院就採為認定犯罪事實基礎事證之判斷，於當事人就該
    判斷是否涉及專業知識經驗有所爭執時，應說明其依據。
    原判決不採上訴人否認犯行所持辯解，認定上訴人有前揭犯
    罪事實，主要係依憑證人即承辦警員陳柏翰於檢察官訊問時
    所證、卷附監視錄影翻拍照片、第一審勘驗筆錄等證據資料
    ，並說明：經比對第一審勘驗附表二所示各自動櫃員機之監
    視錄影畫面所製作之勘驗筆錄、翻拍照片及上訴人為警查獲
    時所拍攝照片，顯示各次提款者為詐欺集團之「同一名」成
    員（下稱「車手」），該「車手」之外型、穿著打扮、穿「
    卡其色短靴」，均與上訴人「十分相似」，且上訴人右臉頰
    下緣有痣，與詐欺集團成員右臉之痣位置相同、右上眉毛之
    末端有疑似傷疤痕跡致眉型不完整及耳型與耳朵內側輪廓，
    均與監視錄影畫面「車手」「相似」，參之上訴人於第一審
    審理時自承：其未整型，有「TIMBERLAND」廠牌之「卡其色
    短靴」等語，可見上訴人不論甫為警查獲或於第一審勘驗時
    ，其身型、臉部輪廓、眉型、右臉頰下緣痣所在位置及耳型
    特徵均與監視錄影畫面之「車手」極為「神似」，因認上訴
    人即為本件「車手」等語。
    然查：
  ㈠陳柏翰於檢察官訊問時證稱：其從衣著、服飾辨識，本案「
    車手」染髮、濃眉、身穿黑色外套及長褲、黃色靴子、背斜
    背包，從臉部特徵來看，上訴人與監視錄影畫面之「車手」
    十分相似，上訴人到場所穿靴子與民國107年4月25日監視錄
    影所見之靴子相同等語。以其所證憑以辨別之髮色、背包、
    黑色外套、長褲、黃色（或稱卡其色）靴子，似乎是時下年
    輕人之一般打扮，是否具有特別辨識度？且所謂「十分相似
    」、「相同」俱屬陳柏翰個人主觀之判斷，是否客觀明確？
    均不無疑問。
  ㈡檢察官於偵查中，曾將本件「車手照片」、「上訴人照片」
    等圖檔、「監視器影片檔」及上訴人警詢筆錄影片檔，函請
    內政部警政署刑事警察局（下稱刑事警察局）比對監視錄影
    畫面中「車手」與上訴人臉部特徵是否符合結果，係覆稱：
    因拍攝條件不一致或影像欠清晰，未便認定等詞（見偵查卷
    第249至280頁）。又卷附上訴人另被訴於本件提款前2 日（
    107年4月23日）擔任詐欺集團「車手」之加重詐欺等案件（
    按經臺灣士林地方法院108年度訴字第153號判決諭知無罪，
    下稱前案），該案件之提款監視錄影畫面經送請刑事警察局
    比對鑑定結果，據覆：放大後影像欠清晰，未便認定等語（
    見第一審訴字卷第125 頁）。上訴人已引用上述鑑定結果作
    為抗辯，而原判決自行比對卷附各便利超商自動櫃員機之監
    視錄影畫面、勘驗筆錄、翻拍照片及上訴人為警查獲所拍攝
    照片（見偵字卷第32至37頁、第一審訴字卷第46至48頁、第
    51至61頁、偵字卷第38頁、第一審訴字卷第63至73頁、第28
    5至293頁），認定各次提款者為「同一名車手」，復未就上
    訴人所持抗辯，為必要之說明，逕認上訴人即為該「車手」
    ，已嫌速斷。且所謂輪廓、眉型、耳型特徵極為「神似」，
    是否十分明確易辨，而不須藉助專業鑑定即足以判斷？右臉
    頰之痣除位置相同外，有何其他特徵？所稱「相似」、「神
    似」，是否即為「相同」？若非相同，其認定上訴人即為提
    款「車手」之同一性之關聯性何在？均有疑義。
  ㈢陳柏翰於檢察官訊問時證稱：調閱監視錄影畫面，「取簿手
    」騎乘上訴人父親名下（車牌號碼000-000 ）之機車（見偵
    字卷第99頁）；證人即上訴人之父親許俊雄於偵查時證稱：
    107年4月份該機車鑰匙及車牌均未遺失（見偵字卷第172 頁
    ）各等語，則「取簿手」於本件「車手」提款前2日（107年
    4 月23日）係騎乘上訴人父親之機車至便利超商領取人頭帳
    戶資料，與上訴人前案被訴於107年4月23日擔任提款「車手
    」，本件被訴於同年4 月25日擔任「車手」，其間有無關聯
    性？得否作為認定上訴人為「取簿手」兼「車手」之證據？
    仍有疑竇。
  ㈣以上各節，攸關上訴人是否為本件「車手」之認定，原判決
    未詳加調查，又未說明其判斷取捨之依據，遽為不利於上訴
    人之認定，致上訴意旨執以指摘，難昭折服，有調查職責未
    盡之可議。
三、以上或為上訴人上訴意旨所指摘，或為本院得依職權調查之
    事項，且上述原判決之違誤，已影響於事實之確定，本院無
    從據以自為裁判，應認原判決有撤銷發回更審之原因。
據上論結，應依刑事訴訟法第397條、第401條，判決如主文。
中    華    民    國   111   年     4    月    21     日           
                  刑事第六庭審判長法  官  李  錦  樑  
                                  法  官  蔡  彩  貞  
                                  法  官  吳  淑  惠  
                                  法  官  錢  建  榮  
                                  法  官  林  孟  宜  
本件正本證明與原本無異
                                  書記官
中    華    民    國   111    年    5     月    9     日